最　高　行　政　法　院　判　決　　　　　　　　　九十一年度判字第一三三二號
　　再 審原 告　甲○○
　　再 審被 告　財政部臺灣省北區國稅局
　　代　表　人　林吉昌
右當事人間因綜合所得稅事件，再審原告對本院中華民國八十八年八月二十日八十八
年判字第三三○二號判決提起再審之訴。本院判決如左：
　　主  文
再審之訴駁回。
再審訴訟費用由再審原告負擔。
　　事  實
緣再審原告民國八十一年度綜合所得稅結算申報，漏報取自國防部中山科學研究院（
下稱中科院）之薪資所得計新臺幣（下同）四九九、九六八元，再審被告乃核定補徵
稅額八七、四八一元。再審原告不服，申請復查，未准變更，提起訴願、再訴願，均
遞遭決定駁回，遂提起行政訴訟，經本院八十八年判字第三三○二號判決（以下簡稱
原判決）駁回，再審原告復以原判決有修正前行政訴訟法第二十八條第一款、第十款
及現行行政訴訟法第二百七十三條第一項第十一款、第十三款前段、第十四款）之再
審事由，對之提起再審之訴，茲摘兩造訴辯意旨如次：
再審原告起訴意旨及補充理由略謂︰一、就修正前訴願法第二條前段規定，桃園縣稅
捐稽徵處大溪分處為一有權解釋機關：監察院於八十五年五月五日函覆王奐若等人之
（八十五）院台財字第二七六七號公函中明白記載：「．．．四．．．且桃園縣稅捐
稽徵處大溪分處於八十年四月八日回復（覆）檢舉納稅義務人，亦認為研究加給係政
府為獎助科技人員科技研究工作之補助費．．．」以監察委員的法定職權，可以調閱
各機關所有公文，其調查報告具有法定的效力，不容否認；是以就修正前訴願法第二
條規定對行政處分的明確定義來論，則桃園縣稅捐稽徵處大溪分處此一對檢舉人諭知
：「中科院非軍職人員所領【品位加給或技術津貼】係政府為獎勵科技人員科技研究
工作的工作補勵費」，已再度構成確認核可免稅處分之積極行政作為，要無可疑。且
查桃園縣稅捐稽徵處於八十一年七月一日再審被告成立前，負責國稅稽徵業務，對於
檢舉人依所得稅法第一百零三條檢舉中科院非軍職人員領有應否納稅而極具爭議性之
「品位加給或技術津貼」之事實，本就負有調查並為週詳處置之法定職權及義務；次
考據中科院於八十一年十一月三日（八一）訓誠字一六八七三號函致再審被告之公函
第三段第二小節陳明：「桃園縣稅捐稽徵處大溪分處，於民國八十年一月二十六日，
以桃稅溪參字第八○八號函【依財政部賦稅署八十、一、四台稅一發第000000
00號移文單辦理】本院，略以【為瞭解貴院研究加給支付文職人員情形，請貴院派
員至本分處洽談】。經本院派員向承辦人羅肇松先生說明未扣稅引用之法條，羅肇松
先生表示瞭解，並願意摘錄該次會談要點向賦稅署回報。」由此可知，當時主持國稅
稽徵業務的桃園縣稅捐稽徵處大溪分處（即有權解釋的合法地方機關），顯然認同中
科院所發之「品位加給或技術津貼」係政府為獎勵科技人員科技研究之工作補助費，
並於八十年四月八日正式以公函駁回檢舉人，並於八十、八十一、八十二年依其法定
職權不製發核定稅額通知書與中科院非軍職員工補徵之單方行政行為而再度確定免稅
之行政處分為有效，符合修正前訴願法第二條之行政處分的要件。二、依修正前訴願
法第二條規定，財政部應作為而不作為，視同為核可免稅處分已確立：查中科院數千
非軍職聲請人（當事人）主張自己所領之「品位加給或技術津貼」所得，並非所得稅
法第七十九條第二項所定之「另行發現之課稅資料」，蓋財政部賦稅署八十八年一月
十八日台稅一發八八一八九五八二一號書函載明：「國防部中山科學研究院非軍職人
員薪給中之『品位加給』及『技術津貼』徵免所得稅案，肇始於六十八年，由該院員
工具名檢舉該院非軍職人員所領取『品位加給』及『技術津貼』未依法納稅。由行政
院將檢舉函轉財政部，經財政部函請國防部查明給付之性質，惟國防部函覆基於業務
機密之理由無從提供：」是以財政部至遲於六十八年已發現中科院非軍職人員領有「
品位加給」及「技術津貼」之事實，當時雖擬具處理辦法報請行政院函准備查在案，
並於六十八年十一月三十日匆匆以（六八）台財稅第三八五○一函徵免原則，以「如
係、如屬」等關鍵詞授權中科院自行認定「品位加給、技術津貼」為合於所得稅法第
四條第八款免納所得稅之研究補助費，且財政部發文給國防部後，復為配合兩位蔣故
總統、歷任行政院長之國防武器自主研發政策，以獲得國防實質嚇阻戰略能力，保障
人民之生存、自由及尊嚴，使大、中、小企業能有安定之環境發展而發達茁壯，創造
舉世稱羨之經濟奇蹟，更進一步在財政部所出版各年度版所得稅法令彙編、稅捐稽徵
法令彙編刻意隱去財政部六十八年台財稅第三八五○一號之積極作為，使全國人民、
法學界、律師界、稅捐稽徵機關中、低階層官員皆不知有此函示存在，監察院（八五
）院台財字第二四五七號函調查意見即指出：且桃園縣稅捐稽徵處大溪分處於八十年
四月八日回覆檢舉納稅義務人，亦認為研究加給及技術津貼係政府為獎勵科技人員科
技研究之工作補助費（對人民公開表示），而再審被告於八十二年四月十五日北區國
稅三第八二○○七三○七號函，認「品位加給、技術津貼」可否適用所得稅法第四條
第八款亦有疑義：採不溯既往原則，明定自：可知稅捐稽徵機關中、低階公務員亦不
知有該函釋之存在；而在六十九年至八十三年以前亦從未對「品位加給、技術津貼」
開立核定稅額通知書或繳稅扣繳憑單，更使人民信賴中科院非軍職員工所領之「品位
加給、技術津貼」為符合所得稅法第四條第八款前段免稅要件為免稅所得，而在中科
院對外招考員工時，就前仆後繼地投入中科院懷抱，竭盡心智為獲得國防實質嚇阻戰
略能力而努力研發，就修正前訴願法第二條第一項規定行政處分之明確定義來看，已
構成有效之認可免稅行政處分；反之，就該法第二條第二項規定之有效定義而論，財
政部至遲於六十八年由檢舉人依所得稅法一百零三條告發中科院非軍職員工領有品位
加給、技術津貼之事實，屬已發現知悉之課稅資料，當時財政部如堅持「品位加給、
技術津貼」為所得稅法第八條第四款但書部份所稱核屬勞務所得，非免稅所得，應依
稅捐稽徵法第三十條、第三十一條、所得稅法第七十九條、第八十條、第八十一條、
第八十三條之一之規定命令各地稅捐稽徵處於六十九年起中科院非軍職員工申報綜合
所得稅時，發現仍未申報，即應依所得稅法第九十五條等有關法條調查核定，並開立
「核定稅額通知書」與中科院非軍職員工，為法定期間應為之作為，卻在長達十餘年
中不處分中科院非軍職員工所領「品位加給、技術津貼」之不作為事實，一方面駁回
檢舉人之檢舉，影響檢舉人領取檢舉獎金之權利，另一方面復損害中科院非軍職員工
依法節稅權、工作選擇權、生涯規劃處置財產權，已符合修正前訴願法第二條第二項
要件，視同核可中科院非軍職員工所領「品位加給、技術津貼」為免稅之研究補助費
，殆無疑義。若非在行政院會議中財政部、國防部已達成為國防自主研發政策，應予
免稅之認定，而無須調查核定，否則以稅法授予稽徵機關查核之森嚴，那有任何機關
首長、企業主或納稅義務人能身免。故不論係刻意隱去六十八年台財稅第三八五○一
號函之積極作為或如後述應作為而不作為之論述下，中科院非軍職員工所領之「品位
加給、技術津貼」，非屬另行發現課稅之資料，應享有充分的「信賴保護原則」之適
用；而桃園縣稅捐稽徵處大溪分處於八十年四月八日復以：「‧‧‧‧研究加給及技
術津貼係政府為獎勵科技人員科技研究之工作補助費，台端建議應併為單一薪俸，合
併課稅一案，將建議上級於修法時一併參採‧‧‧」再度駁回檢舉人，並確認中科院
非軍職員工所領之品位加給、技術津貼為合於所得稅法第四條第八款為免稅所得，而
財政部及再審被告於八十三年一月二十二日始以北區國稅大溪審第00000000
號函明確表示變更以往已核可免稅之處分。三、學說學理及裁判實務均支持信賴保護
原則之適用：再查，信賴保護原則為戰後在西德發展成功之原則，最先適用於授益性
質行政處分之撤銷，其後此項原則經該國憲法法院之不斷引用，逐漸成為憲法層次之
法則，不僅拘束行政部門，對立法及司法部分亦有拘束力。學說學理及裁判實務均支
持信賴保護原則之適用，如吳庚之「行政法之理論與實用」、城仲模之「行政法裁判
百選」及鈞院五十四年度判字第二五五號判決。再審被告八十三年一月二十二日北區
大溪審第00000000函行政命令溯及既往，即違反「信賴保護原則」。四、財
政部刻意不公布之函釋，復牴觸「租稅法律主義」無法律拘束力：經查該部六十八年
台財稅第三八五○一號函不公佈之理由如前所述外，財政部稅制委員會更於七十九、
八十三、八十七年度所出版各年度所得稅法令彙編及八十六年稅捐稽徵法令彙編中，
以其首揭財政部七十九年十月十八日台財稅第000000000號函、財政部八十
三年八月三十一日台財稅第000000000號函、財政部八十七年九月二十一日
台財稅第八七一九六五三六六號函、財政部八十六年七月十一日台財稅第八六一○七
○○六九號函各函示，再三揭示：「本部及各權責機關在民國某年某月某日前發布所
得稅釋示函令（稅捐稽徵釋示函令），凡未編入該各年度版之所得稅法令彙編（稅捐
稽徵法令彙編）中，自七十九年十一月五日、八十三年十月一日、八十六年八月一日
、八十七年十一月一日起，非經本部重行核定，一律不再援引適用」，經再審原告詳
查各該年度版之所得稅法令彙編（稅捐稽徵法令彙編）中，皆未列入財政部六十八台
財稅第三八五○一函、行政院八十四年台八十四財三七○○七號函，依上開各函示之
意旨，應為無效之函示，必經各權責機關重新核定後，始重新生效，故應對中科院非
軍職員工，不具拘束力。就稅捐稽徵法第一條之一立法旨意，前述所得稅法令彙編三
函、稅捐稽徵法令彙編首揭函示，對據以申請之案件發生效力，且為對納稅義務人有
利者，應適用之。故北區國稅大溪審第00000000號函、財政部六十八年台財
稅第三八五○一號函及行政院八十四台財三七○○七號函（又皆未依中央法規標準法
第七條之規定送立法院備查）對中科院非軍職人員無拘束力，因此三函所依據之財政
部六十八年台財稅第三八五○一號函違憲違法如前述，政府機關施政最忌反覆無常，
憲法層次「禁反言」原則，具有拘束立法、司法、行政三者之效力。五、工商時報於
民國八十七年十月十二日刊出記者張國仁以「為國家奉獻心力，卻被指為漏稅之徒」
之新聞分析，可證人民充分信賴中科院非軍職人員所領「品位加給、技術津貼」為免
稅之研究補助，殆無疑義。行政法院院長鍾曜唐先生亦認為系爭所得，應由國防部與
財政部出面協商解決。六、監察院在（八五）院台財字第二四五七號函中，亦調查指
出桃園縣稅捐稽徵處大溪分處於八十年四月八日回覆檢舉納稅義務人，亦認為研究加
給係政府為勵科技人員科技研究工作之補助費（對人民公開承認），而再審被告八
十二年四月十五日北區國稅三字第八二○○七三○七號函認「品位加給及技術津貼」
可否適用所得稅法第四條第八款，亦有疑義．．．應採不溯既往原則，明定自．．．
所以本案未納稅，非可歸責於納稅義務人；又監察院分別於八十七年十一月二十日
院台財字第八七二二○○五八○號及十二月二十二日院台財字第八七二二○○六五
八號函亦表明對中科院非軍職員工之處置顯非公平，而係中科院及稅捐機關之行政疏
失所致；就桃園縣稅捐稽徵處大溪分處於八十年四月八日函覆檢舉人之函，中科院非
軍職人員主觀上並無違章漏稅之故意，應享有「信賴保護原則」之適用，因其為主管
機關對人民之函示，非政府機關內部建議函。七、稅捐稽徵法第一條明白規定稅捐稽
徵法未規定事項，適用其他有關之法律規定；同法第三十八條復規定不服稅捐稽徵機
關復查決定，得依法提起訴願，則訴願法為有關聯之法律，已昭然明確。就修正前訴
願法第二條所定的行政處分要件來論，財政部及再審被告再如何文過飾非或遁詞巧辯
，亦不能改變已構成核可免稅處分之既存事實，蓋作為或不作為皆屬於單方行政行為
，就此，立法先賢必已預見行政主管機關會有怠惰、反覆無常、諉過於民之不當行政
行為發生，致損及人民應受憲法保障之財產權或依法節稅權等權利或利益之事實，而
立此法條以為導正之本意，是為法之所當然。況且關係本系爭案件適用「信賴保護原
則」，已由中科院員工依法向監察院聲請於八十八年十月二日獲得。桃園縣稅捐稽徵
處大溪分處於八十年四月八日駁回檢舉人之釋示，謂：「．．．二、查國防部中山科
學研究院稱其員工薪資分成本俸及研究加給兩部分，本俸依法課稅；至於研究加給係
政府為獎勵科技人員科技研究工作之補助費，此研究補助費台端建議應改成單一薪俸
核課綜合所得稅，以健全所得稅制，此案俟所得稅法修正時，將一併建議上級單位參
採。．．．」，揆諸上述釋示，足證當時負責中科院國稅稽徵業務之大溪稅捐分處，
再度明確認定中科院非軍職員工所領之研究補助費合於所得稅法第四條第八款前段免
稅規定，為免稅之所得，駁回檢舉人的檢舉，而檢舉人亦認為係駁回其檢舉。嗣桃園
縣稅捐稽徵處大溪分處並未就其檢舉，而對中科院本身或非軍職員工之納稅義務人，
依稅捐稽徵法第三十條、第三十一條及所得稅法第七十九條、第八十條、第八十一條
、第八十三條、第九十五條所賦予的法定職權為調查核定，開立核定稅額通知書、繳
款書，命其補繳，此可由監察院八十五年三月十五日所發布之糾正案第項甲事實第
四段所記述：「．．．八十一年九月又有納稅義務人檢舉略以：『政府財政負擔沈重
，中科院給付非軍職人員所得有低報，造成課稅不公，請研究改進，以增裕稅收．．
．』」之實情而得證。因之斯時財政部及核課主管機關以其法定職權，從五十五年至
八十二年長達二十七年之久，對中科院非軍職員工所領「品位加給、技術津貼」部分
未以核定稅額通知書為應稅之補徵作為，實是認定系爭所得，合於所得稅法第四條第
八款前段規定，為免稅所得，殆無疑義，並已構成核定免稅之既存法秩序，而再審被
告故意隱瞞此一事實，使鈞院誤判。八、系爭案件第一次獨立行政處分發生於六十八
年，依財政部賦稅署八十八年一月十八日台稅一發第八八一八九五八二一號書函所載
，可證明本案係由人民依所得稅法第一百零三條檢舉，但財政部為配合獲得國防實質
嚇阻戰略能力，而有六十八年台財稅第三八五○一號函授權中科院自行認定之作為，
並未於法定期間內滿足檢舉人領取檢舉獎金之權利，復又損及中科院非軍職員工依法
節稅權、工作選擇權、生涯規劃財產處置權，已符合訴願法第二條、新的行政訴訟法
第二百零一條行政處分之要件，已構成核可免稅行政處分十餘年。而第二次獨立行政
處分發生於八十年四月八日，負責中科院國稅稽徵業務之地方機關桃園稅捐稽徵處大
溪分處於八十年一月二十六日約談中科院，經該院派員向承辦人羅肇松先生解釋未扣
稅引用法條後，其同意摘錄要點向財政部賦稅署回報，更於同年四月八日以：「．．
．研究加給係政府獎勵科技人員科技研究之工作補助費．．．」之函釋駁回檢舉人，
並以其法定職權不開立核定稅額通知書補徵中科院所核發之研究補助（即品位加給或
技術津貼），此一具有公法上效果之單方行政行為再度確認系爭研究補助是屬所得稅
法第四條第八款前段為獎勵研究而有免稅之適用，由此可見該管核課稅捐機關之所以
不作為。復就監察院（八五）院台財字第二四五七號、第二七六七號函函復納稅義務
人行政院之調查報告第四段：「．．．是本案未依法納稅，非可歸責納稅義務人，而
係中科院及稅捐稽徵機關之行政疏失。」而財政部八十五年十二月五日台財稅第八五
一九二八○九一號函中說明第三段：「．．．參照大法官會議釋字第二七五號解釋，
非可歸責於納稅義務人．．．」亦明確證明桃園稅捐稽徵處大溪分處八十年四月八日
回覆檢舉人函之單方行政行為，非出自受益人（即再審原告）以詐欺、脅迫、或賄賂
方法，或提供不正確資料或不完全陳述而得，再者受益人為善良以科技報國之國民，
信賴國防部及中科院之法律主張，理屬自然，故亦無明知行政處分違法或因重大過失
而不知者之情事可言。如參照鈞院就「信賴保護原則」所為意旨，則既存之法秩序與
政府機關之決定，已因有權解釋機關所為之行政處分而確立，致再審原告等中科院非
軍職員工相信此一既存之法秩序，信賴此一政府機關之決定，而安排其生活或處置其
財產，則核課機關及其上級督導機關事後因主管人事之更替而認知有所不同，而改為
核課之應納所得，也不能因嗣後法規、命令之制定或修正，使再審原告遭受不能預見
之損害，以保護人民即再審原告之既得權益。而在此原則之適用下可知，縱然法令有
所謂追溯規定，但因已明確禁止新制定或修正法規、命令有溯及既往之效力，使人民
更為不利，舉重所以明善良第三者即再審原告受益人既無行政程序法第一百十九條所
訂「信賴不值得保護」之情事，則同法第一百十八條「違法行政處分經撤銷後，溯及
既往失其效力．．．」之拘束自應生效。第三次獨立之行政處分即再審被告所屬大溪
稽徵所八十三年一月二十二日北區國稅大溪審第00000000號函件通知、八十
四年八月十四日台財稅第八四一六四一四一八號函釋暨行政院秘書長八十四年十月十
七日台八十四財三七○○七號函釋，撤銷八十年四月八日桃園縣稅捐稽徵處大溪分處
之行政處分，核定系爭所得（品位加給或技術津貼）為應納稅之重新認定，應於新處
分作成之後方能發生效力，不能驟然推翻前面既有法秩序，方足以維持人民對法秩序
之信賴。而再審原告所爭執者，乃八十一年度所得稅，應有此信賴保護之適用，自不
待言。再審被告刻意隱瞞此對再審原告有利之事實，尚祈鈞院依修正後行政訴訟法第
一百三十三條規定，調查就修正前訴願法第二條、修正後訴願法第三條、行政程序法
第九十二條行政處分的定義所形成的既存之法秩序及政府機關的決定之事實，並依修
正後行政訴訟法第二百五十三條但書第三款規定舉行言詞辯論後，據行政程序法第一
百十八條：「違法行政處分撤銷後，溯及既往失其效力。但為維護公益或為避免受益
人財產上之損失，為撤銷機關得另定失其效力之日期」。另原審亦無審酌此會嚴重影
響是否有信賴保護之判斷之證物，再審原告據此提出再審，尚祈鈞院能向監察院及財
政部調閱此一具有影響性之八十年四月八日之函釋，以為重新判斷。九、為此請判決
廢棄原判決，並撤銷原處分及一再訴願決定，另行言詞辯論及命中科院參加訴訟等語
。再審被告答辯意旨略謂：按「左列各種所得，免納所得稅：．．．八、中華民國政
府或外國政府，國際機構，教育、文化、科學研究機關、團體、或其他公私組織，為
獎勵進修、研究或參加科學或職業訓練而給與之獎勵金及研究、考察補助費等。但受
領之獎學金或補助費，如係為授與人提供勞務所取得之報酬，不適用之。」，「一、
凡依職級按月定額發給者，應屬各該研究人員之薪資所得，應於給付時應依法辦理扣
繳，所得人並應於年度結算申報時合併申報課稅。二、如係按研究計劃個案給付、並
非通案按職級按月給付者，則為研究補助費，依法可免納所得稅。三、如屬第一種情
形，中科院以往未依法扣繳，所得人以往年度亦未申報納稅者，應即請中科院轉知各
所得人自行向稽徵機關補報並補繳應納稅款，可免予處罰，自六十九年一月起，中科
院應於給付時依法扣繳，所得人應於每年終後合併申報綜合所得稅。四、本案經報奉
行政院六十八年十一月八日台六十八財第一一二○四號函准予備查在案。」，「中科
院給付非軍職人員「科技品位加給」暨「技術津貼」之所得稅徵免原則，仍請依本部
六十八年十一月三十日台財稅第三八五○一號函辦理。」分別為所得稅法第四條第八
款所規定及財政部六十八年十一月三十日台財稅第三八五○一號函、八十四年八月十
四日台財稅第八四一六四一四一八號函釋在案。次按「中科院給付非軍職人員之科技
品位加給暨技術津貼，免扣繳所得稅一案，與現行法令規定不合，奉示：本案應依法
課徵所得稅；至追課以往年度所得部分，請洽商財政部妥為處理．．．。」復為行政
院秘書長八十四年十月十七日台八十四財三七○○七號函釋在案。經查中科院之預算
雖分別依計畫編列人事費支應其員工之各項給與，但實際上領受「科技品位加給」或
「技術津貼」之非軍職人員，無論配屬之單位或參與不同計畫，悉依該院所訂「科技
人員品位加給支給標準表」、「技術員薪給標準表」之等級，每月按級定額領取「科
技品位加給」或「技術津貼」。該院與其聘僱人員之約定事項亦載明所指薪給，除實
物代金及眷補費外，包括全部給與，是以該院非軍職人員所領受之「科技品位加給」
或「技術津貼」，核屬其因提供勞務所取得之報酬，另再審被告於八十二年間曾派員
前往該院現場瞭解結果，該院支付非軍職人員之「科技品位加給」及「技術津貼」係
採按月給付方式，是依前揭法條及函釋規定，原核定以系爭薪資所得（研究補助費或
品位加給）四九九、九六八元，併課當年度綜合所得額，核定應補稅額八七、四八一
元，要無不合，請予維持。又本件原核定發單補徵稅款，並未逾稅捐稽徵法第二十一
條所定核課期間，再審原告所稱基於信賴利益不宜追溯補徵等節，殊無足採。至再審
原告所訴原判決「適用法規錯誤」之理由，僅為其對法律上見解之歧異，要難謂符合
修正前行政訴訟法第二十八條第一款規定之要件，請求判決駁回再審原告之訴等語。
　　理  由
按行政訴訟當事人對本院之判決提起再審之訴，必須具有行政訴訟法第二百七十三條
第一項（及修正前行政訴訟法第二十八條）所列各款情形之一者，始得為之。而該條
項第一款所謂適用法規顯有錯誤者，係指原判決所適用之法規與該案應適用之現行法
規相違背，或與解釋判例有所牴觸者而言，至於事實之認定或法律上見解之歧異，再
審原告對之縱有爭執，要難謂為適用法規顯有錯誤，而據為再審之理由。同條項第十
三款所謂發見未經斟酌之證物或得使用該證物者，係指該項證物在前訴訟程序中即已
存在而當事人不知其存在，或雖知其存在而因故不能使用，現始發現或得使用者而言
，並以如經斟酌可受較有利益之裁判者為限。本件再審原告八十一年度綜合所得稅結
算申報，再審被告以其漏報取自中科院之薪資所得四九九、九六八元，乃核定補徵稅
額八七、四八一元。再審原告就該薪資所得部分，循序提起行政訴訟，原判決以：查
中科院之預算雖分別依計畫編列人事費支應其員工之各項給與，實際上領受品位加給
或技術津貼之非軍職人員，無論配屬之單位或參與不同計畫，依該院所定「科技人員
品位加給支給標準表」、「技術員薪給標準表」之等級，每月按職級定額領取品位加
給或技術津貼。且該院與其聘僱人員之約定事項亦載明所指薪給，除實物代金及眷補
費外，包括全部給與，其非軍職人員所領受之品位加給或技術津貼，核屬因提供勞務
所取得之報酬，應無行為時所得稅法第四條第八款前段免納所得稅規定之適用。再審
被告於八十二年間派員前往該院瞭解結果，其支付非軍職人員之品位加給及技術津貼
確係按月給付方式，復經中科院八十一年十一月三日（八一）訓誠字第一六八七三號
函致該局，說明該院各類薪資扣繳所得稅狀況：「以該院於年度開始即訂有各項研究
計畫，並按照研究計畫逐月實施。各項研究計畫除一般經費外，為獎勵科技人員竭盡
心智參與研發工作，另編列研發人員研究補助費及技術津貼。為便利作業，研發人員
研究補助費係採按月發放方式，再經由成本歸戶手續，回歸計畫預算內（研究補助費
採個案給付，必須增加人力及作業之負擔，不符經濟效益）」等語。足見中科院給付
非軍職員工之品位加給及技術津貼之所得，屬經常性研究補助費給與，且依職級按月
定額支給，為提供勞務所取得之報酬，依行為時所得稅法第四條第八款但書及第十四
條第一項第三類之規定，核非免稅之薪資所得，再審被告依法發單補徵稅款，於法並
無不合，即無再審原告所謂之違反信賴保護及程序正義原則。所請行言詞辯論及命中
科院參加訴訟，核非必要。從而，再審被告對再審原告八十一年度綜合所得稅結算申
報，漏報系爭研究補助費，予以補徵，核無違誤，一再訴願決定遞予維持，亦均無不
合。因認再審原告起訴意旨難謂有理由，而駁回再審原告在前訴訟程序之訴，殊無所
適用之法規與應適用之現行法規相違背，或與解釋判例有所牴觸情形。再審原告猶執
詞主張本件應有信賴保護原則之適用，係對原判決認本件無該原則適用之法律見解及
事實認定為爭執，揆諸首揭說明，自不得據以提起再審之訴。至行政院台八十四財三
七○○七號函、財政部六十八年十一月三十日台財稅第三八五○一號函均係就中科院
非軍職人員所領品位加給及技術津貼等是否合於所得稅法第四條第八款免稅條件為解
釋，亦即對條文文義為闡明，性質上為解釋函，應自法規生效之日起有其適用，上開
函釋並非就稅法未規定事項另作補充規定，未變更納稅義務人之權利義務。雖財政部
七十九年、八十三年及八十七年編印之所得稅法令彙編未將上開二函釋編入，依該部
七十九年十月十八日台財稅第000000000號、八十三年八月三十一日台財稅
第000000000號、八十七年九月二十一日台財稅第八七一九六五三六六號函
，非經重行核定固不再援用。唯解釋函未編入彙編之原因不一，並非即認該解釋函與
稅法規定相違，稅捐稽徵機關本於稅法規定，其結論如與未經編入彙編之解釋函相同
，亦難謂為違法。原處分及一再訴願決定贅引上開函釋，縱未盡妥適，惟依前開稅法
，系爭所得既非免稅所得，依法應予核課，結論相同，原判決予以維持，並無不合。
至再審原告所引本院六十九年度判字第四三八號判決，並非判例，尚無拘束本件效力
。再審原告主張各節，均法律上見解之歧異，自無行政訴訟法第二百七十三條第一項
第一款適用法規顯有錯誤情形。另再審原告所舉桃園縣稅捐稽徵處大溪分處八十年四
月八日函，其說明二、載明：「．．．此研究補助費台端建議應改成單一薪俸核課綜
合所得稅，以健全所得稅制，此案俟所得稅法修正時，將一併建議上級單位參採。」
並未明釋中科院非軍職員工所領之研究補助費為免稅所得之旨，且僅係對檢舉人之答
覆，並非對於納稅義務人之行政處分，無信賴保護可言；縱再審原告因故不知悉前開
函示意旨，仍不能邀免納稅義務；至監察院八十五年三月十五日院台財字第二四二
九號糾正案，僅認中科院未徵詢稽徵機關意見，自行認定系爭給付係研究補助費性質
，未依所得稅法第八十八條及第九十二條規定，辦理扣繳申報繳納，明顯違反規定，
確有不當，及桃園縣稅捐稽徵處、再審被告未依所得稅法第九十三條、第九十五條規
定善盡扣繳檢查職責，導致國庫稅收損失，顯有疏失，而對該等機關分別提出糾正，
亦未認系爭所得有信賴保護原則之適用，則上開證物縱經原判決斟酌，亦不能為再審
原告有利之認定，再審原告主張原判決有行政訴訟法第二百七十三條第一項第十三款
前段發見未經斟酌之證物之再審事由，亦無可採。此外再審原告泛言原判決合於行政
訴訟法第二百七十三條第一項第十一款、第十四款規定之再審事由，然未能提出合於
各該款規定之事證，亦屬無據。綜上所述，本件再審之訴並無再審理由，應予駁回。
又本件事證已臻明晰，無行言詞辯論之必要，中科院亦非本件訴訟標的須合一確定者
或因本件撤銷訴訟之結果，其權利或法律上之利益，將受損害者，自無庸命其參加，
併此指明。
據上論結，本件再審之訴為無理由，爰依行政訴訟法施行法第二條、行政訴訟法第二
百七十八條第二項、第九十八條第三項前段，判決如主文。
中　　華　　民　　國　　九十一　　　年　　　七　　　　月　　二十五　　　日
                    最 高 行 政 法 院  第 四 庭
                                審 判 長 法  官　　　廖　政　雄
                                         法  官　　　趙　永　康
                                         法  官　　　林　清　祥
                                         法  官　　　鍾　耀　光
                                         法  官　　　姜　仁　脩
右  正  本  證  明  與  原  本  無  異
　　　　　　　　　　　　　　　　　　　　 法院書記官　張　雅　琴
中　　華　　民　　國　　九十一　　　年　　　七　　　　月　　二十九　　　日
